臺灣士林地方法院民事判決
                                      110年度訴字第948號
原      告  鄭漢杰
訴訟代理人  趙友貿律師
複 代 理人  黃文欣律師 
被      告  袁明琦

訴訟代理人  周詩鈞律師
上列當事人間請求侵權行為損害賠償等事件，本院於民國110年1
0月20日言詞辯論終結，判決如下：
    主  文
原告之訴及假執行之聲請均駁回。
訴訟費用由原告負擔。
    事實及理由
一、原告主張：兩造為臺北市○○區○○路000巷0號奧斯卡談美社區
    （下稱系爭社區）之住戶，原告並為系爭社區管理委員會之
    主任委員。被告與其他住戶於民國109年12月間向系爭社區
    管理委員會提出提前更換物業管理公司及增加管理人力之要
    求，原告於110年1月5日邀請被告等住戶列席管理委員會會
    議討論，並於同年月11日去函齊家公寓大廈管理維護有限公
    司（下稱齊家公司）要求提前解約，惟齊家公司回函表明須
    支付解約金新臺幣（下同）19萬元，嗣系爭社區管理委員會
    為免住戶權益受損，經協商達成延後解約及齊家公司參與管
    理委員會會議說明報價之協議。是原告業已積極處理被告等
    住戶之要求，並充分告知被告上開處理進程，被告卻於110
    年1月28日在通訊軟體LINE上系爭社區全體住戶群組，公然
    發表：「主委言而無信，漠視社區健康安全維護，輕忽所有
    住戶應享權益，態度傲慢，嚴重失格並令人作噁！茲嚴厲譴
    責並強烈表達抗議！」（下稱系爭言論），被告惡意發表上
    開貶損原告名譽之言論，侵害原告名譽權，致原告受有非財
    產上損害。爰依民法第18條、184條第1項前段及第195條第1
    項之規定，請求被告賠償原告20萬元，並刊登道歉啟事等語
    。並聲明：㈠被告應於系爭社區全體住戶LINE通訊群組，以
    附表之文字發表道歉啟事；㈡被告應給付原告20萬元，及自
    起訴狀繕本送達翌日起至清償日止，按週年利率5％計算之利
    息；㈢上開第2項聲明，願供擔保請准假執行。
二、被告則以：系爭社區所委任齊家公司怠於行使職務，致系爭
    社區有環境髒亂、蛇鼠橫行、水塔長時間未清洗及照明設備
    遭破壞等問題，經系爭社區住戶反映後，原告嗣於110年1月
    18日召開管理委員會臨時會議（下稱系爭臨時會議），作出
    立即更換齊家公司，及訂同年1月22日（嗣改為同年月28日
    ）將邀請三家合格物業管理公司到場說明，再由管委會遴選
    最優者物業管理公司，後續簽約接任服務社區，並再予釐清
    責任歸屬、未來處理方式之決議。原告更於同年月25日晚間
    致電被告，強調其會遵守系爭臨時會議決議，詎於同年月28
    日管理委員會會議（下稱系爭會議）召開時，原告違背其承
    諾而將會議議程內容更動，未進行物業管理公司之遴選，亦
    拒絕被告於臨時動議中提議討論因應疫情居家隔離、居家自
    主管理等相關辦法而逕行散會，被告方於系爭社區全體住戶
    LINE通訊群組發表系爭言論，以示抗議。則被告並無貶損原
    告名譽目的，系爭言論係就系爭社區所生上開安全、衛生欠
    缺適當管理、維護所為評論，且原告為系爭社區之管理委員
    ，對系爭社區有管理維護之責，其違反承諾，未進行物業管
    理公司遴選，有怠於監督物業管理公司之缺失，均屬可受公
    評之事，被告系爭言論應為善意評論。又原告於系爭會議未
    召集物業管理公司進行遴選，違背系爭臨時會議決議，被告
    有相當理由確信原告言而無信、輕忽住戶權益之情形為真實
    ，被告自不負侵權行為責任等語，資為抗辯。並聲明：㈠原
    告之訴及假執行之聲請均駁回；㈡如受不利判決，願供擔保
    請准宣告免為假執行。
三、兩造不爭執事項（本院卷第247-248頁）
（一）原告為系爭社區之住戶，被告於110年1月仍為系爭社區住
      戶，原告並為系爭社區管理委員會之主任委員。
（二）系爭社區管理委員會曾於110年1月18日召開臨時會議。
（三）系爭社區管理委員會曾於110年1月28日召開管理委員會會
      議。
（四）被告於110年1月28日晚上11時15分許，在通訊軟體LINE上
      系爭社區全體住戶之群組，發表：「主委言而無信，漠視
      社區健康安全維護，輕忽所有住戶應享權益，態度傲慢，
      嚴重失格並令人作噁！茲嚴厲譴責並強烈表達抗議！」言
      論（即系爭言論）。
四、本院之判斷
　㈠系爭言論是否有侵害原告名譽權？ 
　　⒈按人格權受侵害時，得請求法院除去其侵害。因故意或過
      失，不法侵害他人之權利者，負損害賠償責任。不法侵害
      他人之名譽者，被害人雖非財產上之損害，亦得請求賠償
      相當之金額。其名譽被侵害者，並得請求回復名譽之適當
      處分。民法第18條第1項前段、第184條第1項前段、第195
      條第1項定有明文。次按司法院大法官釋字第509號解釋旨
      在衡平憲法保障之言論自由與名譽權兩種法益，在民事事
      件中，行為人之言論，是否構成不法侵害，基於法秩序統
      一性，亦應就整體法規範予以評價，採取合憲性解釋。而
      言論侵害分為「事實陳述」及「意見表達」，其中事實陳
      述有真偽問題，具有可證明性；意見表達則係行為人表示
      自己之見解或立場，屬主觀價值判斷之範疇，就可受公評
      之事，為適當之評論者，為基本人權正當權利之行使，不
      問真偽，應得受言論自由之保障而得阻卻不法（最高法院
      108年度台上字第2465號判決參照）。
　　⒉經查，參以原告提出系爭社區LINE通訊群組對話內容：
　　　⑴暱稱為「談美宋仲玲 Katherine Sun」曾於109年12月27
        日上午12時21分張貼內容略以：8號8樓趙先生書面向主
        委投訴齊家物管公司，內容為社區明顯出現很多問題，
        服務水平下降，新來的保全有很多設備不會操作，管理
        流程及社區服務內容完全摸不著頭緒，壞掉設備久久不
        修，如中央監控系統顯示污水幫浦已經停止，沒人知道
        如何操作，中央監控系統螢幕上顯示警報系統觸發，沒
        有人知道怎麼操作，社區服務水平每況愈下，不知道是
        物業管理公司出問題，來的人員一直離職，建議保全必
        須重新熟悉社區服務內容以及管理流程，管理規範條文
        ，更換物業管理公司等語（見本院卷第84頁）。
　　　⑵該通訊群組接續有住戶反映社區周圍髒亂、照明設備問
        題（見本院卷第88-100頁）。
　　　⑶「談美宋仲玲 Katherine Sun」於110年1月10日上午1時
        11分張貼內容略以：8號11樓廖小姐、8號8樓趙先生、6
        號7樓李太太、8號5樓袁先生袁太太於1月5日座談會提
        出兩大訴求，主委通知處理結果如下，第一大訴求更換
        齊家物管，業經主委協調獲得蕭委員及張委員的大力支
        持，以過半數通過決議更換齊家物管，依合約精神主委
        已於109年12月28日去電齊家物管黃協理反應重大缺失
        ，並要求立即改善，然而迄今未見成效，主委已備妥存
        證信函將於1月11日通知齊家物管提前解約，最遲2月11
        日新的物管公司即將進駐。第二大訴求恢復日班兩人編
        制，參考8號8樓趙先生推薦的誠邦物管，日班增加秘書
        一名報價為每月26萬多元，價差7萬多元必須提交今年5
        月區權人大會討論通過調漲管理費收費標準方能支應等
        語（見本院卷第108-110頁）。
　　　⑷「談美宋仲玲 Katherine Sun」於同年月12日上午11時5
        0分張貼內容略以：解除物管合約的存證信函已於1月11
        日寄出，若雙方無異議最快2月1日新的物管公司可以進
        駐；新物管公司進駐日起，日班編制增加秘書1人等語
        （見本院卷第126頁）。
　　　⑸暱稱「cherry（旻樺）」於同年月26日下午4時55分張貼
        內容略以：我在乎社區居住的環境品質，應該有權利要
        求不要看到老鼠，把我們社區垃圾區廚餘當作牠們24小
        時的自助餐空間，然後再有蛇、野狗群來此社區附近獵
        殺鼠輩，我更在乎飮水、用水的潔淨，疫情下環境的清
        潔與消毒；這要卑微的想參與管委會會議，給點意見及
        看法供委員們參考看看，有過份？當防疫動線及管理出
        現疑慮的破洞，我們要求釐清及查明，是找麻煩？管理
        委員會是否有正式開會，是否全體委員有均等的發言及
        表達的權利，是否委員有先傾聽所代表的住戶心聲，是
        否在爭議性話題有先斬後奏、為某廠商量身訂作內定式
        招標，這些都攸關公共事務，懇請審慎就最近爭議事件
        ，正式召開公聽說明會，具體說明決策過程為禱（見本
        院卷第130頁）。
　　　⑹被告於同年月28日下午11時15分張貼內容略以「主委言
        而無信，漠視社區健康安全維護，輕忽所有住戶應享權
        益，態度傲慢，嚴重失格並令人作噁！茲嚴厲譴責並強
        烈表達抗議！」（見本院卷第130頁）。
　　　由上開對話過程可知，系爭社區因有部分住戶質疑或批評
      系爭社區委任之齊家公司對於系爭社區有未盡管理、管理
      不當等情形，並要求要撤換齊家公司，系爭社區管理委員
      會曾於110年1月5日邀請住戶參與座談會，瞭解住戶對於
      系爭社區之訴求，系爭社區管理委員會主任委員即原告嗣
      透過宋仲玲於同年月10日在通訊群組中傳達管理委員會以
      過半數通過決議即將撤換齊家公司，並於同年月11日寄發
      解約之存證信函，被告嗣於同年月28日以系爭言論指責原
      告等情甚明。
　⒊原告雖主張管理委員會發函解除齊家公司之合約，經齊家公
    司回覆提前解約需支付19萬元違約金，管理委員會為此協商
    達成延後解約日，並讓齊家公司參與110年1月28日管理委員
    會會議並說明報價之共識，原告於同年月25日有向被告致電
    說明上開處理經過云云，查：
　　⑴參以原告提出同年月25日與被告通話之錄音內容，第一通
      通話原告主要係針對管理委員對於外送人員得否進入系爭
      社區上樓乙事，告知被告管理委員之多數意見係同意外送
      人員得進入社區上樓，第二通通話原告向被告說明原告有
      請管理員將公告撤掉，原告稱既然要再議，就先撤掉好不
      好，被告回應可以，因為防疫期間暫時先這樣做，我們到
      時再想辦法等情，有原告提出錄音譯文可佐（見本院卷第
      332-335、410頁），依該通話內容，原告並未向被告說明
      管理委員會在收到齊家公司之回覆後，管理委員多數對於
      處理解約達成共識之意見，原告主張其有於同年月25日向
      被告致電說明管理委員對於如何處理齊家公司之協商共識
      云云，難認有據。
　　⑵又系爭社區住戶LINE通話群組於同日（同年月25日）之對
      話內容，先由「cherry（旻樺）」住戶提到開放陌生人可
      以進入電梯、觸摸按鍵及門鈴，增加染疫風險，要求管理
      委員公佈決策；「Cherrie」住戶提到管委會公告開放外
      送人員上樓，社區若爆發防疫破口，管委會是否負全責；
      「Emily」住戶提及請各位委員聽聽我們這些媽媽的心聲
      等語（見本院卷第127-128頁）；被告乃接續於同日下午5
      時28分提到這麼多住戶的要求，竟然無法喚起任何一位管
      理委員及主委的回應等語，又接續於同日下午6時33分回
      以：「感謝主委來電溝通，傾聽本戶心聲」（見本院卷第
      128頁），對照兩造間前開同日電話聯繫內容，可見被告
      所稱「感謝主委來電溝通，傾聽本戶心聲」，係針對原告
      處理是否開放外送人員進入系爭社區上樓乙事所為之回應
      ，要與齊家公司是否撤換乙事無涉。
　⒋被告雖抗辯110年1月18日曾召開臨時管委會會議，並作成立
    即更換物業管理公司、同年月28日管委會將邀請3家合格物
    管公司到場進行遴選、齊家公司不服解約將對管委會提出賠
    償及訴訟、釐清為何齊家公司不承認管理疏失、責任歸屬及
    處理方式等語，原告則主張同年月18日之臨時會議遭被告擾
    亂議程，導致流會而未作成任何決議，且當日亦無會議紀錄
    等語，查兩造對於110年1月18日召開臨時會議乙事均不爭執
    （見不爭執事項㈡），然該日臨時會議是否有作成被告所稱4
    點建議及決議，固未見被告提出任何證據予以證明，惟倘若
    該日會議並無作成立即更換齊家公司、將於同年月28日遴選
    新物管公司之決議，參以前開住戶群組之對話內容（見㈠⒉⑶
    、⑷），原告既曾透過宋仲玲在住戶群組表示將更換齊家公
    司、已進行解約、將有新務管公司進駐，對被告主觀上之認
    知而言，系爭社區管理委員會應已著手處理齊家公司之解約
    、後續解約賠償及訴訟、遴選新的物管公司等事宜，然於同
    年月28日所召開之管理委員會，並未就上開事項進行討論、
    決議乙情，此有奧斯卡談美第9屆第3次管委會會議紀錄附卷
    可憑（見本院卷第336-338頁），被告因而於同日下午11時1
    5分在系爭社區住戶LINE通話群組以系爭言論質疑原告漠視
    社區健康安全維護、輕忽住戶權益，足見系爭言論係針對原
    告未在同年月28日管理委員會處理齊家公司解約、遴選新物
    管公司等系爭社區公共事務而言，縱有使用「言而無信」、
    「態度傲慢」、「嚴重失格並令人作噁」字眼，亦無非係針
    對原告未在同年月28日管理委員會處理齊家公司解約等公共
    事務所為之意見評論，上開用語並非毫無關聯之謾罵，揆諸
    前開說明，此即應受言論自由之保障。原告主張系爭言論之
    用語已侵害原告於社會之評價，自不足採。另原告聲請調查
    證人即管理委員蕭堯中，以確認110年1月18日召開臨時會議
    並未作成任何決議一節，本院認該次臨時會有無作成決議，
    並不影響本件對於被告是否構成侵害名譽權之判斷，原告此
    部分之聲請，即無調查之必要，應予駁回。
　⒌又原告曾於另案臺灣士林地方檢察署110年度偵字第5827號妨
    害名譽案件中陳稱：110年1月28日（按：筆錄誤植為108年
    ）沒有討論更換物管公司、增加人力，因管委會有另一個群
    組，伊從12月底就有推動此事，其他委員意見有分歧，1月6
    日（按：應係1月5日）座談會後委員過半數同意，1月18日
    臨時會有初步討論，有提出3個報價，還有一個報價沒有來
    ，到1月28日意見還是分歧，管委會還沒有共識，所以沒有
    列在1月28日會議討論，被告沒有在管委會群組等語，有該
    筆錄在卷可稽，堪認110年1月28日之管理委員會會議確時未
    將物管公司更換事宜列入討論，被告既非管理委員會另一LI
    NE通訊群組成員，其即無可能得悉管理委員會內部討論之情
    形。況原告在管理委員會通訊群組中，於110年1月19日曾表
    示齊家公司法務人員通知管理室要求1個月的物管費用19萬
    元作為提前解約補償，經蕭委員出面協調後，齊家公司提出
    無償和解條件，即同意齊家參與比價、同意延後至2月底解
    約等語，原告又於同年月23日表示因管委會同意齊家公司延
    至2月底，所以暫時無甄選物管廠商之急迫性，各位委員可
    以在線上比較各家報價並表達意見，1月28日會議主要討論
    副主委的三個提案以及設備報修工作進度等語，有該對話內
    容在卷可參（見本院卷第46、48頁），顯見原告認為依照管
    理委員協調齊家公司之合約將延至110年2月底，而未將物管
    公司更換列入1月28日管理委員會會議討論。再對照系爭社
    區住戶LINE通話群組之對話內容（見本院卷第126-130頁）
    ，宋仲玲於110年1月12日轉達原告處理齊家公司解約事宜後
    ，至同年月28日間，原告未再透過宋仲玲表達管理委員會處
    理齊家公司解約之進展，管理委員亦無在住戶群組中告知寄
    發解約存證信函後之處理事宜；況原告於前開偵查案件亦陳
    明於同年月18日臨時會議對於新物管公司遴選已有3個報價
    等語，顯然被告於110年1月28日管理委員會開會前，對於管
    理委員會將齊家公司延至2月底解約、該次會議不再討論遴
    選新物管公司等處理過程並無所知，是被告見110年1月28日
    管理委員會開會未再討論齊家公司更換、遴選新物管公司等
    事，因而於系爭社區住戶LINE通話群組以系爭言論質疑原告
    漠視社區健康安全維護、輕忽住戶權益，自難認被告有何侵
    害原告名譽權可言。
　㈡綜上，被告發表系爭言論係針對原告於110年1月28日管理委
    員會開會未再討論齊家公司更換、遴選新物管公司等事，質
    疑身為主任委員之原告漠視社區健康安全維護、輕忽住戶權
    益，縱有使用「言而無信」、「態度傲慢」、「嚴重失格並
    令人作噁」字眼，此乃係針對原告未在同年月28日管理委員
    會處理齊家公司解約等公共事務所為之意見評論，上開用語
    並非毫無關聯之謾罵，揆諸前開說明，自應受言論自由之保
    障。原告主張系爭言論業已侵害其名譽權，貶低原告於社會
    之評價云云，自不足採。　　
五、綜上所述，原告依民法第18條、184條第1項前段及第195條
    第1項之規定，請求被告應於系爭社區全體住戶LINE通訊群
    組，以附表之文字發表道歉啟事，並給付原告20萬元，及自
    起訴狀繕本送達翌日起至清償日止，按週年利率5％計算之利
    息，均無理由，應予駁回。原告之訴既經駁回，則其假執行
    之聲請即失所附麗，併予駁回之。
六、本件事證已臻明確，兩造其餘攻擊防禦方法及所提證據，於
    判決結果不生影響，爰不一一論列，併此敘明。
七、訴訟費用負擔之依據：民事訴訟法第78條。
中　　華　　民　　國　　110 　年　　11　　月　　8 　　日
                  民事第二庭  法  官  蔡子琪
以上正本係照原本作成。
如對本判決上訴，應於判決送達後20日內向本院提出上訴狀，若
委任律師提起上訴者，應一併繳納上訴審裁判費，否則本院得不
命補正逕行駁回上訴。
中　　華　　民　　國　　110 　年　　11　　月　　8 　　日
                              書記官  簡吟倫
附表
道歉啟事：
道歉人於未充分了解事實前，於民國110年1月28日於奧斯卡談美
社區全體住戶之群組，公然發表：「主委言而無信，漠視社區健
康安全維護，輕忽所有住戶應享權益，態度傲慢，嚴重失格並令
人作噁！茲嚴厲譴責並強烈表達抗議！」等侵害主委鄭漢杰先生
名譽之言論。道歉人深表後悔與歉意，特此鄭重公開道歉。
道歉人：袁明琦